臺灣宜蘭地方法院民事判決　　　　　　　95年度簡上字第20號
上　訴　人　乙○○
訴訟代理人　羅明宏律師
被上訴人　　甲○○
　　　　　　　　　　　　宜蘭縣宜蘭市○○路○段9號
訴訟代理人　林健智律師
當事人間請求清償借款事件，上訴人對於民國95年4 月20日本院
宜蘭簡易庭94年度宜簡字第30號第一審判決提起上訴，本院於96
年1月15日言詞辯論終結，判決如下：
    主  文
上訴駁回。
第二審訴訟費用由上訴人負擔。
    事  實  及  理  由
甲、程序方面：
　　本件上訴人抗辯被上訴人於本院審理時，始追加以不當得利
    為本件請求權基礎，伊表示不同意等語。然被上訴人於民國
    95年3月9日在原審提出之民事準備(二)狀，已載明本件之訴訟
    標的為消費借貸之法律關係與不當得利之法律關係，主張為
    選擇之訴合併請求，故並無於本院審理時再為訴之追加情形
    ，上訴人此部分抗辯尚屬無據，先此敘明。
乙、實體方面：
一、被上訴人主張：
(一)、上訴人向被上訴人商借新台幣（下同 ）270,000元，被上訴
    人乃開立發票日為民國93年2月13日，面額270,000元之支票
    1 紙予上訴人，並經上訴人兌領。然上訴人迄今並未返還前
    開借款，爰請求上訴人返還被上訴人270,000 元，及自起訴
    狀（支付命令）送達上訴人之翌日起至清償日止，按週年利
    率5%計算之利息。又如鈞院認兩造間不成立借款關係，則上
    訴人受有前開款項，則屬無法律上原因，並致被上訴人受有
    損害，爰併以不當得利之法律關係，請求上訴人償還上開款
    項。
(二)、兩造並無就座落宜蘭縣員山鄉○○○段45地號土地 (以下稱
    系爭土地）成立合夥關係：
１、查上訴人陳稱：系爭土地係於92年11月間以2,720,000 元出
    售云云，然系爭塊土地實際上係於92年12月9日以2,780,750
    元價格出售，且係以被上訴人作為出賣人，此有被上訴人於
    原審提出之買賣契約書乙份為證。而上訴人對於利潤如何計
    算得出，亦僅泛稱總共是540,000 元，每人各分一半云云，
    無法詳述支出之成本究竟為哪些項目。況系爭土地投標保證
    金及尾款全係被上訴人所繳納，為兩造所不爭執，由被上訴
    人承擔所有資金上之風險，核與一般社會交易之合夥投資情
    形明顯有違。另參酌兩造曾經洽談由被上訴人入股投資上訴
    人經營之全國房屋，約定總出資額為1,000,000元，每人500
    ,000元，此有上訴人提出之全國房屋股東契約書乙份在卷可
    參，上述金額遠低於系爭土地之保證金額，上訴人尚且會以
    書面約定之方式與被上訴人洽商，則上訴人就系爭土地之標
    售事宜卻反而未以任何書面資料與被上訴人洽商，亦與常情
    有違。故上訴人主張兩造間就系爭土地之標售有合夥投資關
    係存在云云，尚難採信。
２、被上訴人僅係向上訴人借名為大湖農地重劃區土地標售事宜
    ，二人之間並無共同合夥投資之事實：緣被上訴人具有為不
    動產經紀人之資格及身分，且長期從事於不動產之投資及經
    營。被上訴人早於86、87年起即已參與標售宜蘭縣、員山鄉
    ○○段、水源段、新洲子段等地區之標售地重劃區「抵費地
    」、「零星集中土地」投標作業事宜，此有被上訴人分別自
    86年間起至87年間參與之宜蘭縣政府標售農地重劃區「抵費
    地、零星集中土地」之文件可供證明。上訴人於92年間與被
    上訴人熟識後得知被上訴人對宜蘭標售農地重劃區抵費地、
    零星集中土地之投標作業熟悉，且曾經投標、得標、出售農
    地而獲利，遂積極請求被上訴人教導投標等作業事宜。且適
    逢宜蘭縣員山鄉大湖地區農地重劃，而上訴人並無此投標經
    驗且表明希被上訴人代為指導、學習投標之技能，被上訴人
    乃指導其書寫投標單，而選擇較小額之4 標土地由上訴人書
    寫標單，且借用上訴人名義投標而以被上訴人自已名義投標
    之地號的數額較龐大，此可佐證被上訴人乃借用上訴人名義
    參與部分投標事宜。而被上訴人標售之8 筆土地所需保證金
    合計1,718,900 元全部由被上訴人於宜蘭市農會之帳戶中提
    領。未標中之保證金均返回被上訴人宜蘭市農會帳戶，可佐
    證投標事宜均是被上訴人1 人所為，被上訴人僅借用上訴人
    名義投標，此乃為分散風險。其後系爭土地由被上訴人以自
    己名義標得，得標金額2,120,095 元，而被上訴人遂於92年
    11月24日、92年12月29日分別由被上訴人所有土地銀行帳戶
    中，分3次轉帳支付標金，付款金額共計2,120,095元，均為
    被上訴人一人獨自出資。嗣被上訴人得標之鼻仔頭段45地號
    土地出售予訴外人陳素微，而此買賣契約亦純由被上訴人一
    人出售，上訴人並無該買賣契約書，且對於出售金額、時間
    亦不知悉等事宜，可佐證系爭土地出售並非上訴人抗辯為兩
    造合夥投資。至於上訴人抗辯稱係伊動用全國房屋之人力資
    源為銷售系爭土地亦非事實。況大湖農地重劃區標售投標期
    間為92年9月15日起至92年9月29日止，與上訴人所提93年 1
    月18日全國房屋股東契約書、93年1 月20日合夥證明書日期
    不符。
３、上訴人辯稱若非雙方有共同投資之合夥關係，上訴人何需於
    所經營之全國房屋積極在平面媒體及聯禾有線電視委託刊播
    電視促銷云云。惟查一般不動產仲介行規為有成交不動產方
    得領取仲介費，如未成交即無仲介費可言，如由他人成交，
    則仲介公司所花費之廣告宣傳、海報、電視託播均無法向委
    託者收取。當上訴人得知被上訴人投標系爭土地也明瞭被上
    訴人欲出售系爭土地，其為賺取被上訴人系爭土地成交之仲
    介費，故極力於所經營之全國房屋之海報、廣告、平面媒體
    及第四台聯禾有線視委託托播電視仲銷，其目的乃為賺取出
    售後之仲介費。上訴人辯稱其為系爭土地之電視托播、報紙
    宣傳即證明兩造就系爭土地部分有合夥關係，則對於上訴人
    為其他土地之托播、報紙宣傳之每一筆不動產是否能皆有合
    夥關係？惟此推論乃違背論理法則。
４、兩造間就全國房屋及員山農舍投資乃交叉持股，與本訴標的
    無關：兩造曾約定共同經營全國房屋及於員山鄉投資農舍，
    而股權乃交叉持股即互為投資，後由於理念不合而互相退回
    投資而結清，雙方遂當面將投資員山農舍及投資全國房屋之
    書類正本當面撕毀而不存在，此亦為上訴人所自認。故上開
    2項之投資與本件訴訟並無關連性。
(三)、聲明：請求駁回上訴。
二、上訴人則抗辯以：
(一)、被上訴人主張兩造間有借貸關係，自應舉證交付金錢之原因
    是基於金錢借貸之合意（例如提出借據或人證）。蓋支票只
    是支付工具，而商業社會交付支票之原因諸多不一，單憑支
    票交付並不足以證明有借貸關係，故主張交付支票乃為金錢
    借貸，仍須就此事實負舉證之責。本件被上訴人完全未就借
    貸事實加以舉證，被上訴人只有提出支票存根，並無任何借
    款借據或證人，又商場上一般交付支票時，均會要求收受支
    票之人在存根簿上簽收以證明有收到該紙支票（相當於收據
    ），以利日後查察，此為存根簿主要作用本即無作借據之用
    途。本件被上訴人所提出之系爭支票存根「借款」二字係由
    被上訴人事後任意添載，豈能作為證明上訴人有借款之證據
    。更何況雙方因意見不合於93年2 月13日終止合夥關係，已
    是分道揚鑣，財務已全部釐清，上訴人也取回銀行款項，上
    訴人又何需再向被上訴人借貸270,000 元，是被上訴人之說
    詞顯不合常理。
(二)、就兩造間有無合夥共同投標大湖區農地標售案及事後並共同
    銷售所標得之鼻仔頭45地號土地即系爭土地部分：
１、查大湖農地重劃區土地標售案，其中8 筆土地投標，分成兩
    造之名義共同投標。4筆由上訴人名義投標（鼻仔頭段312地
    號茄苳林段10地號、大鬮段69地號、鼻仔頭段350 地號；另
    4筆則以被上訴人甲○○名義投標（ 鼻仔頭段144地號、127
    地號、45號、大鬮段138地號）。上開8筆土地之標單均由上
    訴人親自填寫並親自投標。又上訴人名義投標之4 筆土地其
    保證金均係由被上訴人提供，試問若兩造無合夥關係，上訴
    人何須出名投標？又如無對價關係被上訴人何須提供上訴人
    名義投標四筆土地之保證金？如依上被上訴人所稱借用上訴
    人名義投標，乃是為分散風險云云，上訴人與被上訴人非親
    非故，豈有可能無償當人頭為被上訴人承擔風險之理？且依
    商場一般常情，當事人因欲分散風險而欲借用人頭，其間必
    有對價關係否則一般人不可能無緣無故答應擔任人頭，而在
    本件土地標案，兩造間之對價關係即是合夥之法律關係。被
    上訴人辯稱渠乃借用上訴人名義投標，並未提出任何事證足
    以證明上訴人曾同意被上訴人借用上訴人名義參與投標之事
    證，再衡諸一般借用他人頭名義投標，只是單純借用名義，
    不可能將投標程序包括投標單皆委由人頭代填並人頭親自代
    為投標，是被上訴人自稱僅是借用上訴人名義投標一詞，完
    全不足採信，系爭270,000元即是上訴人應得之報酬。
２、再證諸被上訴人名義得標後，上訴人即以所經營之全國房積
    極在平面媒體及第四台聯禾有線電視委託刊播電視促銷，此
    有報紙廣告及聯禾有線電視委託刊播電視廣告為憑。在商言
    商，若非雙方間有共同投資之合夥關係存在，上訴人何需如
    此熱心出錢出力為被上訴人促銷？被上訴人稱上訴人乃義務
    幫助被上訴人，被上訴人對其「熱情讚助」願支付其廣告費
    及其擔任當公司負責人補貼30,000元云云。上訴人與上訴人
    非親非故若無利可圖豈有可能「義務幫助」又「熱情讚助」
    之理？被上訴人之辯詞，實不合理。
(三)、上訴人所提出兩造書立之合夥證明書（93年1 月20日書立 ）
    ，被上訴人記載收到上訴人530,000 元投資興建農舍，被上
    訴人有無收到此筆金額？530,000 元是如何計算出來的？事
    實為何？查被上訴人就93年1 月20日合夥證明書收受上訴人
    五十三萬元之資金來源，解釋前後矛盾，所辯不足採。被上
    訴人辯稱：系爭宜蘭縣員山鄉○○○段45地號土地，原告出
    售他人後，上訴人邀請被上訴人加入上訴人所經營之全國房
    屋仲介公司，雙方遂於92年12月26日至宜蘭市誠泰銀行共同
    開戶，雙方言明為出資500,000元，此由93年1月18日之全國
    房屋股東契約書第二條規定本合夥資總額東議定為新台幣壹
    佰萬元整可為證明。其後，被上訴人因當時投資座落於員山
    鄉○○段222地號、深惠段422地號和408 地號上興建農舍，
    上訴人當時見兩造已合夥投資全國房屋仲介公司，遂提議將
    被上訴人應交付予上訴人之全國房屋之五十萬元股金，轉由
    為上訴人投資予被上訴人投資興建之員山鄉○○段222 地號
    、深惠段422地號和408地號之農舍，而由被上訴人於93年 1
    月20日簽發合夥證明書。惟因上訴人先前曾義務幫助對被上
    訴人所有投資之不動產為登報廣告等支出，被上訴人對其熱
    情讚助願支付其廣告費及其擔任公司負責人之補貼30,000元
    ，故合計為530,000 元作上訴人投資被上訴人農舍之股金云
    云。然被上訴人所言完全不實且相互矛盾。誠如被上訴人所
    言，雙方就全國房屋公司股金及興建農舍相互交叉投資。被
    上訴人於92年12月26日已存入誠泰銀行200,000 元入股金，
    此筆金額已包括於93年1月18日全國房屋股東契約書第2條所
    指之500,000元入股金，故被上訴人應交付上訴人300,000元
    入股金而非500,000 元。因此，依被上訴人所自承被上訴人
    提議將應交付予上訴人之股金，轉由為上訴人投資予被上訴
    人投資興建之農舍，金額應該只有300,000 元。被上訴人顯
    然刻意忽略先前已交付200,000元之事實，故意以500,000元
    計算，再編造為感謝上訴人「義務幫助」及「熱情讚助」補
    貼上訴人30,000元，加總合計530,000 元，以合理解釋被上
    訴人何以在93年1 月20日書立之合夥證明書上所記載之530,
    000 元。
(四)、綜上所陳，被上訴人無法證明兩造間有借貸關係，且系爭27
    0,000 元確是兩造合夥投資系爭土地買賣之獲利，應由上訴
    人取得之部分，被上訴人請求上訴人返還，並無理由。
(五)、爰為上訴聲明：(1)原判決廢棄；(2)被上訴人在第一審之訴及
    假執行之聲請均駁回。
三、兩造不爭執之事實：
(一)、上訴人受領被上訴人所簽發，發票日為民國93年2 月13日、
    票面金額新台幣27萬元之支票一紙，並已兌領。
(二)、92年9 月30日宜蘭縣政府大湖農地重劃區土地標售乙案，鼻
    仔頭段312、350地號、茄苳林段10地號、大鬮段69地號四筆
    以上訴人名義投標，其餘四筆鼻仔頭段144、127、45地號、
    大鬮段138 地號則以被上訴人名義投標。上開八張標單均由
    上訴人填寫，至於8筆農地之保證金1,718,900元則由被上訴
    人提供。
(三)、前開8 筆農地僅有以被上訴人名義投標鼻仔頭45地號得標，
    其餘均未得標。得標後，上訴人曾於聯合報刊登銷售廣告並
    在聯禾有線電視委託刊播電視廣告。嗣該筆土地，於92年12
    月9日在簡滄纓代書事務所由訴外人陳素徽以2,780,750元購
    買。
(四)、92年12月間兩造協議合夥共同經營全國房屋，並於同年12月
    26日共同至宜蘭市誠泰銀行開戶。二人前後各存入200000元
    並並於93年1 月18日正式簽訂全國房屋股東契約書。依契約
    書約定每人應出資額50萬元。嗣後兩造又協議合夥在員山鄉
    投資興建農舍，被上訴人並於同年1 月20日出具合夥證明書
    載明收到上訴人53萬元資金。但雙方隨即因理念不合，決議
    拆夥並於93年2 月11日至誠泰銀行結清帳戶各自取回先前存
    入之20萬元。嗣被上訴人開立發票日為93年2月13日面額270
    ,000元之系爭支票交上訴人簽收。
四、本件兩造之爭點及認定：
(一)、兩造間就系爭270,000元是否有消費借貸之法律關係存在？
１、按當事人主張有利於己之事實者，就其事實有舉證之責任。
    民事訴訟法第277 條定有明文。又按請求履行債務之訴，除
    被告自認原告所主張債權發生原因之事實外，應先由原告就
    其主張此項事實，負舉證之責任，必須證明其為真實後，被
    告於其抗辯事實，始應負證明之責任，此為舉證責任分擔之
    原則。民事訴訟如係由原告主張權利者，應先由原告負舉證
    之責，若原告先不能舉證，以證實自己主張之事實為真實，
    則被告就其抗辯事實即令不能舉證，或其所舉證據尚有疵累
    ，亦應駁回原告之請求。最高法院43年台上字第377 號及17
    年上字第917號判例分別著有明文。
２、本件被上訴人主張兩造間有消費借貸關係，揆諸前開說明，
    自應由被上訴人主張兩造間有借貸之合意，且確已交付借款
    予上訴人之事實，負舉證之責。查本件上訴人雖自認確曾收
    受系爭面額270,000 元之支票，並已兌領，然否認係基於借
    款關係而受領該款項，被上訴人即應就系爭款項係基於借款
    關係而交付上訴人之事實為舉證。就此被上訴人雖提出支票
    存根為證，然查該存根上固有上訴人之簽名，惟上訴人否認
    其上「借款」2字（有2組）為其書寫，被上訴人則自認該等
    字樣皆為其所書，則尚難認此部分記載確為真正。況被上訴
    人於本件言詞辯論期日時，復自承系爭款項並未約定清償期
    ，亦未約定利息，此與一般私人借款之常情相悖。故被上訴
    人據此主張兩造間有借款關係，難認為真實。從而，被上訴
    人依消費借貸之法律關係，請求上訴人返還借款，為無理由
    ，不應准許。
(二)、本件既認兩造間無消費借貸之法律關係存在，則再應認定之
    爭點為：１、系爭270,000 元是否為兩造就坐落宜蘭縣員山
    鄉○○○段第45號地號土地即系爭土地標售有合夥關係，而
    由被上訴人交付上訴人之分配利潤？２、上訴人受領系爭27
    萬元，是否屬不當得利？
１、按稱合夥者，謂2 人以上互約出資，以經營共同事業之契約
    。前項出資，得為金錢或其他財產權，或以勞務、信用或其
    他利益代之，民法第667條第1項、第2 項定有明文。本件上
    訴人抗辯稱兩造間就大湖農地重劃區土地標售案8 筆土地之
    投標有合夥關係，自應就兩造確有合夥關係存在之積極事實
    ，包括經營何事業，互約出資之比例，如以其他物品、勞務
    代金錢者，如何折合出資額，是否有損益分配之比例等，為
    詳細之說明。上訴人就此項抗辯，陳稱系爭土地標售案共有
    8筆土地，以兩造名義各投4標，如無對價關係，上訴人不可
    能同意被上訴人借伊名義投標；況且於標得系爭土地後，上
    訴人即以所經營之全國房屋積極在平面媒體及聯禾有線電視
    委託刊播電視促銷，有報紙廣告及聯禾有線電視委託刊播電
    視廣告為憑，若非雙方間有共同投資之合夥關係存在，上訴
    人何需如此熱心出錢出力為被上訴人促銷等語。惟查，系爭
    8筆土地之投標案，所須預先繳納之保證金1,718,900元是由
    被上訴人提供，於標得系爭土地後，所須價金2,120,095 元
    亦均由被上訴人給付，亦即於轉售系爭土地前，所有損益風
    險均由被上訴人負擔，如謂被上訴人僅出具名義參與其他標
    的之投標，即可獲得1/2 之獲利，與所付出之勞力、成本顯
    不相當，與常情顯然有違。況上訴人抗辯稱系爭270,000 元
    系轉售系爭土地之利潤之一半，然就如何計算得出該利潤，
    則僅泛稱係被上訴人計算好交給伊，此亦顯乏一般合夥人對
    損益之計算分攤之注意。另證人林彥錡於原審到庭證稱：我
    大概在91、92年間在全國房屋任職，那時因為大湖重劃區在
    標地，兩造常在公司研究標地，一起去投標，資金如何出資
    ，我不知道，之後有標到一塊地，那塊地交給全國去賣，利
    潤多少我不知道，買賣價金如何我也不知道等語。然此僅能
    證明兩造曾共同研究大湖重劃區土地之標售事宜，事後並由
    被告經營之全國房屋刊登廣告銷售系爭土地，並不足以證明
    兩造間就系爭土地確有合夥投資關係存在。況且，兩造於系
    爭土地標售案後，曾於92年12月間洽談被上訴人入股投資上
    訴人經營之全國房屋，約定總出資額為1,000,000 元，每人
    500,000元，並於93年1月18日書立契約書；另於93年1 月20
    日書立投資興建坐落於員山鄉○○段222地號、深惠段422及
    408 地號土地之合夥契約書，此有上訴人提出之全國房屋股
    東契約書1紙及合夥證明書1紙可參。則如系爭土地之標售案
    亦係兩造合夥為之，當不致連1 紙合夥證明書皆未訂立而無
    法提出為證。
    故上訴人抗辯兩造間就系爭土地之標售案有合夥關係云云，
    難認可採。
２、本件被上訴人確已給付上訴人270,000 元，為上訴人所自認
    ，且上訴人所為系爭270,000 元乃兩造就系爭土地之標售有
    合夥關係，而由被上訴人所交付之利潤分配等節為不可採，
    此外上訴人復無法進一步證明伊受有270,000 元之利益有何
    法律上原因，則被上訴人主張其因被上訴人受有前開利益而
    受有損害，即屬可採。故被上訴人依不當得利之法律關係，
    請求上訴人返還所受前開利益，即有理由。
五、綜上所述，本件被上訴人依據不當得利之法律關係，請求上
    訴人返還所受利益270,000 元，及自起訴狀繕本送達上訴人
    之翌日即94年1 月20日起至清償日止，按法定利率即週年利
    率5%計算之利息，為有理由，應予准許。原判決所採認之理
    由與本院之認定雖有不同，然結論並無不同，上訴人上訴請
    求廢棄原判決並改判駁回被上訴人之請求，為無理由，應駁
    回其上訴。
六、本件事證已臻明確，兩造所為其餘攻擊防禦方法及舉證，經
    審酌後認均與結論不生影響，爰不一一論列，附此敘明。
七、據上論結，本件上訴為無理由，依民事訴訟法第436條之1第
    3項、第449條第2項、第78條，判決如主文。
中　　華　　民　　國　　96　　年　　1 　　月　　25　　日
                  臺灣宜蘭地方法院民事庭
                      審判長法官 楊麗秋
                      法      官 邱景芬
                      法      官 張軒豪
正本與原本無異。
本判決不得上訴。
中　　華　　民　　國　　96　　年　　1 　　月　　31　　日
                      書  記  官 詹玉惠
